臺灣高等法院刑事判決　　　　　　　　　　　　九十三年度上更(一)字第三九九號
　　上　訴　人
　　即　被　告　甲○○
右上訴人因臺灣地區與大陸地區人民關係條例案件，不服臺灣板橋地方法院，八十九
年度訴字第一六二九號，中華民國八十九年四月十二日第一審判決（起訴案號：臺灣
板橋地方法院檢察署八十九年度偵字第二六六號，及移送併辦案號：八十九年度訴字
第一五五四六號），提起上訴，判決後經最高法院撤銷發回，本院判決如左：
    主  文
原判決撤銷。
甲○○共同連續違反不得使大陸地區人民非法進入臺灣地區之規定，處有期徒刑壹年
。王瑞欽與張文雄之結婚公證書壹本、陳雅玉與廖進興之結婚公證書壹本、王瑞欽之
中華民國臺灣地區旅行證壹本、陳雅玉之中華民國臺灣地區旅行證壹本沒收。
    事  實
一、甲○○明知大陸地區人民非經主管機關許可不得進入台灣地區，竟基於仲介臺灣
    地區男子與大陸女子辦理假結婚而使大陸女子得以配偶身分進入臺灣地區，而從
    中賺取仲介費用之概括犯意，先於民國八十八年三月間，受大陸女子王瑞欽（已
    判決）以人民幣四萬一千元代價之委託，代為尋找臺灣男子辦理假結婚，使王瑞
    欽得以配偶身分來台探親而達打工賺錢之目的。隨即甲○○向臺灣男子張文雄（
    已判決）遊說，允諾使張文雄獲得新台幣（下同）十萬元報酬並免費旅遊大陸一
    趟之利益，甲○○遂與張文雄及王瑞欽共同基於概括之犯意聯絡，由甲○○安排
    張文雄先於八十八年六月間前往大陸地區福建省，由張文雄與王瑞欽在欠缺結婚
    真意情形下，於八十八年六月十六日在福建省福州市民政局辦理結婚登記而取得
    福州市民政局發給之結婚證，王瑞欽因取得形式上之配偶地位而給付人民幣四萬
    一千元（約值新台幣十六萬餘元）予甲○○，再由甲○○給付張文雄新台幣十萬
    元作為代價，並招待張文雄在大陸福建省旅遊。其等三人均明知該結婚因欠缺真
    意而為無效婚姻，竟仍共同基於使公務員登載不實文書之概括犯意聯絡，委託詹
    來福（另由檢察官偵查），先於八十八年七月九日，持大陸地區出具之結婚證、
    身分證等資料，至臺北縣新莊戶政事務所辦理結婚登記，使承辦
    員，將此不實之事項，登載於職務上所掌之
    對
    不實結婚登記之
    所掌之申請書登載其等八十八年六月十六日結婚之不實事項，並發給王瑞欽中華
    民國臺灣地區旅行證，而王瑞欽於八十八年八月十二日持以行使非法入境臺灣地
    區，足以生損害於境管局對大陸人民入境臺灣管理之正確性；嗣於八十八年十二
    月十六日上午十時五十五分許，王瑞欽在台北縣中和市○○路九十七號非法打工
    ，為警當場查獲。甲○○復基於同一概括犯意，於同年九月間，受大陸女子陳雅
    玉（由原審另案審理）之委託，向臺灣男子廖進興（由原審另案審理）遊說，允
    諾給予廖進興新台幣五萬元利益，甲○○遂與廖進興及陳雅玉共同基於概括之犯
    意聯絡，以同一手法由甲○○安排廖進興先於八十八年九月二十七日前往大陸地
    區福建省，由廖進興與陳雅玉並無真意之情形，於八十八年十一月十一日，在福
    建省福州市民政局辦理結婚登記，取得福州市民政局發給之結婚證，使陳雅玉取
    得形式上之配偶地位，甲○○即先付人民幣九千元予廖進興為代價，其等三人均
    明知該結婚因欠缺真意而為無效婚姻，竟仍共同基於使公務員登載不實於所掌文
    書之概括犯意聯絡，推由廖進興於八十八年十二月八日，持大陸地區出具之結婚
    證書、身分證等資料，至臺北縣中和第二戶政事務所辦理結婚登記，使承辦
    登記之公務員，將此不實事項，登載於職務上所掌之
    戶政機關對
    ，持經前開不實結婚登記之
    局在職務上所掌之申請書上登載其等於八十八年十一月十一日結婚之不實事項，
    並發給陳雅玉中華民國臺灣地區旅行證，陳雅玉於八十九年二月十日（本院上訴
    審誤植為十二月十日）持以行使而非法入境臺灣地區，足以生損害於境管局對大
    陸人民入境臺灣管理之正確性；嗣陳雅玉進入臺灣地區後行蹤不明，廖進興因欲
    辦理離婚，於八十九年六月二十日向警方自首前開犯行。
二、案經臺北縣警察局中和分局報請臺灣板橋地方法院檢察署檢察官偵查起訴。
    理  由
一、上訴人即被告之供述及辯解：
    訊據上訴人即被告甲○○坦承在大陸認識張文雄，遊說張文雄與大陸女子辦理假
    結婚，並幫廖進興與陳雅玉辦理假結婚犯行，惟辯稱：原審判太重，請求從輕量
    刑，並宣告緩刑云云。
二、認定犯罪事實所憑之證據及理由：
（一）本件及相關案件之警訊、偵訊筆錄均係於刑事訴訟法修正前製作完成，有各該
      筆錄及相關文件可稽，依刑事訴訟法施行法第七條之三規定：「中華民國九十
      二年一月十四日修正通過之刑事訴訟法施行前，已繫屬於各級法院之案件，其
      以後之訴訟程序，應依修正刑事訴訟法終結之。但修正刑事訴訟法施行前已依
      法定程序進行之訴訟程序，其效力不受影響。」意旨，可知在舊法時期已製作
      完成，原屬具有證據能力之警訊筆錄及偵訊筆錄，其效力不受修正之新法規定
      所影響，本院自得本於調查所得之心證，自由採擷，合先敘明。
（二）上訴人即被告甲○○遊說張文雄與大陸女子王瑞欽辦理假結婚而使王瑞欽入境
      臺灣之事實，業據被告於本院審理中坦承在卷（見本院九十三年七月二十三日
      審判程序筆錄），並據同案被告張文雄於偵查中及原審法院審理時供認無訛，
      同案被告王瑞欽於偵查及原審亦坦承前揭假結婚之情，核與證人羅國良（新莊
      分局丹鳳派出所警員）於原審時證稱：張文雄於八十八年十月一日下午四時許
      至派出所報案稱其大陸妻子不見了，並說明伊與大陸妻子是假結婚，伊係因對
      方提供金錢及免費大陸旅遊利益而同意假結婚，該案在八十八年十二月二十二
      日才移送檢察署偵辦等語，及證人蘇坤堂（中和分局警員）於原審證稱：中和
      分局於八十八年十二月十六日上午查獲王瑞欽非法打工，移送檢察署偵查後，
    　要其將遣返大陸，而通知其先生張文雄，張文雄到案後，經訊問，王瑞欽與張
    　文雄始先後坦承他們是假結婚等語（見原審卷第七十九頁筆錄）；另證人葉吉
    　祥於審判外即警訊中陳稱：甲○○目前（指警訊時間八十八年十二月二十日）
    　在大陸福建省福清市，甲○○於八十八年十二月九日下午打電話給伊，委請伊
    　幫忙看守他的房子，甲○○是於八十八年十二月十七日非常急忙的離開臺灣，
    　因大陸人民王瑞欽在大陸的親戚打電話給甲○○，告知王瑞欽假結婚的事遭警
    　方查獲，故甲○○非常急忙的離開臺灣，甲○○告訴伊說，他的職業是專門仲
    　介兩岸人民假結婚或真結婚，甲○○曾告訴伊說，當「蛇頭」找臺灣人頭與大
    　陸人辦理假結婚，每對可賺取人民幣五萬元，但伊拒絕加入當「蛇頭」，警方
    　今日在甲○○住處搜索扣得大陸的結婚證四本、公證書四份、公證書二份（見
    　偵查卷第十一頁至第十三頁筆錄）等語，此　外，並有王瑞欽與張文雄之大陸
      結婚證書、海基會證明、臨時住宿登記卡、入境人口申請流動人口登記聯單、
      入出境紀錄、張文雄之
      台灣地區旅行證等在卷可證。被告甲○○遊說張文雄與大陸女子王瑞欽辦理假
      結婚而使王瑞欽入境臺灣之事實，堪予認定。
（三）前揭被告甲○○遊說廖進興與大陸女子陳雅玉辦理假結婚而使陳雅玉入境臺灣
      之事實，亦據被告於本院審理中坦承在卷（見本院九十三年七月二十三日審判
      程序筆錄），並經同案被告廖進興於偵查中供承不諱；此外，並有陳雅玉與廖
      進興大陸結婚證書、海基會證明、入出境紀錄、張文雄的結婚
      大陸地區人民進入臺灣地區旅行證申請書影本、大陸地區人民進入臺灣地區保
      證書影本等在卷可證，應認其自白與事實相符。
（四）綜上證據及情節，本件事證明確，被告甲○○之犯行堪以認定。
三、論罪：
    被告行為後，臺灣地區與大陸地區人民關係條例業於92年10月29日修正公佈，同
    年十一月一日施行，修正後第七十九條第一項規定「違反第十五條第一款規定者
    ，處一年以上七年以下有期徒刑，得併科新臺幣一百萬元以下罰金。」，與修正
    前第七十九條第一項「違反第十五條第一款規定者，處五年以下有期徒刑、拘役
    或科或併科新台幣五十萬元以下罰金。」比較，修正前第七十九條第一項規定有
    利被告，依刑法第二條第一項但書規定，應適用修正前第七十九條第一項規定。
    核被告甲○○所為，係犯刑法第二百十六條、第二百十四條行使使公務員登載不
    實文書罪，及違反臺灣地區與大陸地區人民關係條例第十五條第一項之規定，應
    依修正前同法第七十九條第一項之規定處斷。又被告甲○○分別與張文雄、王瑞
    欽及廖進興和陳雅玉，有犯意聯絡與行為分擔，為共同正犯。甲○○前後多次使
    公務員登載不實犯行，及先後多次使大陸地區人民非法進入臺灣地區犯行，分別
    時間緊接，犯罪構成要件相同，顯各基於同一犯意為之，為連續犯，應依法各論
    以一罪並均加重其刑。另被告甲○○所為使公務員登載不實之低度行為，應由行
    使之高度行為所吸收，不另論罪。上揭被告甲○○所為行使使公務員登載不實之
    文書罪與使大陸地區人民非法進入臺灣地區罪二罪間，有方法結果之牽連關係，
    應從一重之使大陸地區人民非法進入臺灣地區罪處斷。又被告甲○○與廖進興、
    陳雅玉間之共同犯行部分，雖未據起訴，然此等部分與公訴人起訴之犯罪事實具
    有裁判上一罪關係，為本件起訴效力所及，基於審判不可分原則，本院自應併予
    審理論究，附此敘明。
四、撤銷改判及科刑之理由：
    原審予以論罪科刑，固非無見，惟被告行為後，臺灣地區與大陸地區人民關係條
    例業於92年10月29日修正公佈，同年十一月一日施行，修正後第七十九條第一項
    所定法定刑較修正前為高，原審未及比較新舊法而為適用，尚有未洽。被告上訴
    意旨仍執陳詞，指摘原判決不當，固無理由，惟原判決既有可議，自應撤銷改判
    。爰審酌被告甲○○係犯罪手段、品行、犯罪所造成之社會損害、及其犯罪後之
    態度等一切情狀，仍量處如原審所處之刑如主文所示。末查，被告甲○○為圖不
    法利益，連續於民國八十八年八月間至同年十二月間非法使大陸地區人民入境台
    灣地區，使相關機關對入境臺灣地區之大陸地區人民之管理產生漏洞，實有嚴重
    損害社會治安之虞，故不宜併予宣告緩刑，並與刑法第五十九條情堪憫恕之減刑
    要件不符，附此敘明。
五、扣案之王瑞欽與張文雄之結婚公證書、陳雅玉與廖進興之結婚公證書，均係其等
    所有供其等與被告甲○○共同犯罪使用，應依法宣告沒收。又共同被告王瑞欽、
    陳雅玉所持有之中華民國臺灣地區旅行證，係其等與被告甲○○共同犯罪所得之
    物，亦應依法宣告沒收。
六、適用法律：
據上論斷，應依刑事訴訟法第三百六十九條第一項前段、第三百六十四條、第二百九
十九條第一項前段，修正前臺灣地區與大陸地區人民關係條例第七十九條第一項，刑
法第二條第一項但書、第二十八條、第二百十六條、第二百十四條、第五十五條、第
五十六條、第三十八條第一項第二、三款，罰金罰鍰提高標準條例第一條前段，判決
如主文。
本案經檢察官鄭龍照到庭執行職務。
中　　　華　　　民　　　國　　九十三　　年　　　七　　　月　　 三十 　　日
                              臺灣高等法院刑事第十庭
                                  審判長法  官  溫　耀　源
                                        法  官  周  政  達
                                        法  官  邱　同　印
右正本證明與原本無異。
如不服本判決，應於收受送達後十日內向本院提出上訴書狀，其未敘述上訴之理由者
並得於提起上訴後十日內向本院補提理由書（均須按他造當事人之人數附繕本）。
          　　　　　　　　　　　　　　　書記官  莊　昭　樹
中　　　華　　　民　　　國　　九十三　　年　　　七　　　月　　 三十 　　日
附錄：本判決論罪科刑法條全文
修正前台灣地區與大陸地區人民關係條例第七十九條第一項
違反第十五條第一款規定者，處五年以下有期徒刑、拘役或科或併科新台幣五十萬元
以下罰金。
